臺灣澎湖地方法院民事簡易判決　　　　110年度馬簡字第93號
原　　　告　萬榮行銷股份有限公司

法定代理人　呂豫文　


訴訟代理人　林宏樵　
被　　　告　葉俊明　
　　　　　　葉家綺　
兼上　一人
法定代理人　葉欣樺（原名葉姿玲）

上列當事人間代位請求分割遺產事件，本院於民國110 年11月8
日言詞辯論終結，判決如下：
    主      文
被告葉家綺、葉欣樺與被代位人葉俊明公同共有如附表一所示被
繼承人李○敏之遺產應予變價分割，所得價金按附表二所示之比
例分配之。
原告其餘之訴駁回。
訴訟費用由兩造按如附表三所示訴訟費用負擔比例負擔。
    事實及理由
一、被告均經合法通知，無正當理由未於最後言詞辯論期日到場
    ，核無民事訴訟法第386 條所列各款情形，爰依原告之聲請
    ，由其一造辯論而為判決。
二、原告主張：原告執有與被代位人葉俊明間之債權憑證（臺灣
    臺中地方法院96年度執字第0000號），執行名義內容為葉俊
    明應給付原告新臺幣（下同）49,953元之本息及督促程序費
    用（下稱系爭執行名義）。然上開債務經原告催討，葉俊明
    仍置之不理。而葉俊明與被告葉家綺、葉欣樺繼承被繼承人
    李○敏如附表一所示之遺產（下稱系爭遺產），並已辦理公
    同共有之繼承登記。系爭遺產並無不能分割之情形，葉俊明
    名下只剩系爭遺產，復未清償上開債權，亦怠於行使分割共
    有物之權利，致原告無法受償。原告為保全自己之債權，得
    以自己名義代位葉俊明行使對被繼承人李○敏之遺產分割權
    利，代位請求分割系爭遺產。而系爭遺產中之房屋為舊式咾
    咕石二層樓建築，有共同出入口，被告等人只繼承應有部分
    1/4 ，倘係爭遺產以原物分割，恐有損房地之完整性，造成
    日後使用之困難，無法發揮經濟上之利用價值，是應以便價
    分割之方式為妥。為此，爰依民法第1164條、第242 條、第
    243 條及第824 條之規定，提起本件訴訟等語，並聲明求為
    判決：被告公同共有之系爭遺產准予變價分割，所得價金按
    被告依其應繼分比例分配。
三、被告均未於言詞辯論期日到場，亦未提出書狀作何聲明或陳
    述。
四、按債權人以自己之名義為原告，代位債務人對第三債務人提
    起訴訟，其所代位行使者乃債務人之權利，自無再以債務人
    為訴訟當事人之餘地，是其提起之訴訟，僅能以第三債務人
    為被告。因此，債權人起訴以自己之名義代位債務人向第三
    債務人行使權利者，不得將被代位人（債務人）列為共同被
    告，否則應將其對於債務人部分之訴，予以駁回（最高法院
    64年度第5 次民庭庭推總會議決定( 一) 意旨參照）。查原
    告係基於債權人之地位，代位其債務人葉俊明請求分割系爭
    遺產，以行使葉俊明對其他繼承人之遺產分割請求權，依前
    揭說明，自不應列葉俊明為共同被告，是原告就葉俊明之起
    訴，為不合法，應予駁回。
五、再按繼承人有數人時，在分割遺產前，各繼承人對於遺產全
    部為公同共有；繼承人得隨時請求分割遺產。但法律另有規
    定或契約另有訂定者，不在此限，民法第1151條、第1164條
    分別定有明文。次按債務人怠於行使其權利時，債權人因保
    全債權，得以自己之名義，行使其權利。但專屬於債務人本
    身者，不在此限；前條債權人之權利，非於債務人負遲延責
    任時，不得行使。但專為保存債務人權利之行為，不在此限
    ，民法第242條、第243條分別定有明文。又民法第242條關
    於債權人之代位權之規定，原為債務人怠於行使其權利，致
    危害債權人之債權安全，有使債權人得以自己之名義行使債
    務人之權利，以資救濟之必要而設，故而債權人行使代位權
    即應以保全其債權之必要為限。其所保全者，除在特定債權
    或其他與債務人之資力無關之債權，不問債務人之資力如何
    ，均得行使代位權外，如為不特定債權或金錢債權，應以債
    務人怠於行使其權利，致陷於無資力，始得認有保全之必要
    ，否則即無代位行使之餘地（最高法院88年度台上字第650
    號判決意旨參照）。經查：
  ㈠原告主張被繼承人李○敏於106 年1 月15日死亡，其繼承人
    被告葉家綺、葉欣樺及葉俊明均未拋棄繼承，其等繼承李○
    敏所遺系爭遺產，應繼分比例如附表二所示，並就系爭遺產
    辦理繼承登記完畢。而原告執有系爭執行名義而對葉俊明有
    債權，惟因葉俊明名下別無其他財產可供執行，復怠於分割
    系爭遺產，致原告無從續行強制執行程序，因此無法受償債
    權之事實，業據其提出系爭執行名義、戶籍謄本、繼承系統
    表、全國財產總歸戶財產查詢清單、108 年度綜合所得稅各
    類所得資料清單、土地及建物登記第一類謄本、遺產稅免稅
    證明書等件為證，堪認屬實。
  ㈡又葉俊明及被告葉家綺、葉欣樺等人共同繼承李○敏之系爭
    遺產，並無李○敏以遺囑禁止其等分割系爭遺產，及其等以
    契約約定禁止分割系爭遺產之情形。而葉俊明迄今仍未清償
    原告上開債務，其名下除系爭遺產外，別無其他財產，足認
    葉俊明怠於行使遺產分割權利，致其陷於無資力，則原告為
    保全債權之必要，依前揭法條規定及判決意旨，自得代位葉
    俊明請求分割系爭遺產。
六、再按公同共有物分割之方法，除法律另有規定外，準用關於
    共有物分割之規定，民法第830條第2項定有明文。而共有物
    之分割，依共有人協定之方法行之。分割之方法不能協議決
    定，或於協議決定後因消滅時效完成經共有人拒絕履行者，
    法院得因任何共有人之請求，命為下列之分配：(一)以原物
    分配於各共有人。但各共有人均受原物之分配顯有困難者，
    得將原物分配於部分共有人。( 二) 原物分配顯有困難時，
    得變賣共有物，以價金分配於各共有人；或以原物之一部分
    分配於各共有人，他部分變賣，以價金分配於各共有人。以
    原物為分配時，如共有人中有未受分配，或不能按其應有部
    分受分配者，得以金錢補償之，民法第824 條第1 至3 項亦
    有明定。又按分割共有物，究以原物分割，或變價分割為適
    當，法院應斟酌當事人意願、共有物之使用情形、經濟效用
    及全體共有人之利益等情形而為適當之分割，不受共有人所
    主張分割方法之拘束（最高法院87年度台上字第1402號判決
    意旨參照）。本院審酌系爭遺中之土地，面積為108 平方公
    尺，其上並坐落房屋，面積不大，如以原物分配，公同共有
    人所得分得之土地過於零碎，且房地難以完整利用，不符經
    濟效益且減損不動產之經濟價值，足見系爭遺產並不適於以
    原物分割之方法為分配。又若將系爭遺產以原物分配予部分
    公同共有人，則受分配之公同共有人，依民法第824 條第3
    項規定，對於未受分配或不能按其應有部分受分配之公同共
    有人，應予金錢補償，然各公同共有人對於金錢補償之標準
    或有不同，且受分配之公同共有人亦未必有資力以金錢補償
    其他公同共有人，故兼採分割及金錢補償之分割方式亦未必
    妥適。且葉俊明及被告葉家綺、葉欣樺僅公同共有各該不動
    產之應繼分1/4 ，若再分割為分別共有，將造成共有物細分
    ，共有人數增加而複雜化，不利於物之使用利益，是原告主
    張採行變價分割方式，在自由市場競爭之情形下，將使系爭
    不動產之市場價值極大化，對於公同共有人而言，顯較為有
    利。爰斟酌上情、系爭遺產產之經濟效用、公同共有人之利
    益及原告之利益等一切情形，認系爭遺產應予變價分割，並
    由葉俊明及被告葉家綺、葉欣樺按如附表二所示之應繼分比
    例分配價金之分割方法分配為適當。
七、綜上所述，原告代位葉俊明請求就系爭遺產准予變價分割，
    所得價金按附表二所示之比例分配之，為有理由，應予准許
    。至原告將葉俊明列為被告而為起訴之部分，則無理由，應
    予駁回。
八、本件事證已臻明確，兩造其餘之攻擊或防禦方法，及未經援
    用之證據，經本院斟酌後，認為均不足以影響本判決之結果
    ，自無一一詳予論駁之必要，併此敘明
九、按因共有物分割、經界或其他性質上類似事件涉訟，由敗訴
    當事人負擔訴訟費用顯失公平者，法院得酌量情形，命勝訴
    之當事人負擔其一部，民事訴訟法第80條之1 定有明文。又
    代位分割遺產之訴，係由原告以自己名義主張代位權，以保
    全債權為目的，而行使葉俊明之分割請求權，是兩造間實互
    蒙其利，故原告請求代位裁判分割遺產雖有理由，惟本院認
    關於裁判費用之負擔，仍應由兩造各按應繼分比例予以分擔
    ，方屬事理之平。爰併諭知訴訟費用之負擔如主文第三項所
    示。
中    華    民    國   110    年    11    月    22    日
                  臺灣澎湖地方法院馬公簡易庭
                          法  官  陳立祥
上列正本係照原本作成。
如不服本判決，應於判決送達後20日內向本庭（澎湖縣○○市○
○里○○○000 號）提出上訴狀。（須按他造當事人之人數附繕
本）。如委任律師提起上訴者，應一併繳納上訴審裁判費。
中    華    民    國   110    年    11    月    22    日
 
                          書記官  王耀煌
附表一：被繼承人李○敏之遺產
┌──┬────┬──────────────┬───────┬──────┐
│編號│財產種類│財產名稱或所在地            │面積          │權利範圍    │
├──┼────┼──────────────┼───────┼──────┤
│ 1  │土地    │澎湖縣○○市○○段0000地號  │108 平方公尺  │公同共有1/4 │
├──┼────┼──────────────┼───────┼──────┤
│ 2  │建物    │澎湖縣○○市○○段000 建號（│72.79 平方公尺│公同共有1/4 │
│    │        │即門牌號碼澎湖縣馬公市○○路│              │            │
│    │        │00號房屋）                  │              │            │
└──┴────┴──────────────┴───────┴──────┘
附表二：應繼分比例
┌─┬───────┬───┐
│編│繼承人        │應繼份│                  
│號│              │      │                  
├─┼───────┼───┤
│1 │被代位人葉俊明│1/3   │                  
│  │              │      │                  
├─┼───────┼───┤
│2 │被告葉家綺    │1/3   │                  
│  │              │      │                  
├─┼───────┼───┤
│3 │被告葉欣樺    │1/3   │                  
└─┴───────┴───┘
附表三：訴訟費用之負擔
┌──┬───────┬────────┐
│編號│負擔訴訟費用人│訴訟費用負擔比例│
├──┼───────┼────────┤
│1   │原告          │      1/3       │
│    │（代位葉俊明）│                │
├──┼───────┼────────┤
│2   │被告葉家綺    │      1/3       │
├──┼───────┼────────┤
│3   │被告葉欣樺    │      1/3       │
└──┴───────┴────────┘